臺灣新竹地方法院民事判決　九十年度訴字第六三九號
　　原　　　告　　丁○○
　　　　　　　　　乙○○
　　　　　　　　　甲○○
　　被　　　告　　庚○○
　　訴訟代理人　　戊○○
　　被　　　告　　丙○○
　　兼訴訟代理人　己○○
右當事人間分割共有物事件，本院判決如左：
    主    　文
原告與被告共有坐落新竹縣新埔鎮○○段第二九三地號土地，地目建，面積貳佰玖拾
伍平方公尺之土地，其分割方法為：如附圖乙案所示甲部分面積伍拾玖平方公尺分歸
原告乙○○取得；如附圖乙案所示乙部分面積伍拾玖平方公尺分歸原告丁○○取得；
如附圖乙案所示丙部分面積伍拾玖平方公尺分歸被告己○○取得；如附圖乙案所示丁
部分面積伍拾玖平方公尺分歸被告丙○○取得；如附圖乙案所示戊部分面積伍拾玖平
方公尺分歸被告庚○○取得。
原告與被告共有坐落新竹縣新埔鎮○○段第二九六之一地號土地，地目建，面積玖佰
平方公尺之土地，其分割方法為：如附圖乙案所示Ａ、Ａ１部分面積壹佰捌拾平方公
尺分歸原告乙○○取得；如附圖乙案所示Ｂ、Ｂ１部分面積壹佰捌拾平方公尺分歸原
告丁○○取得；如附圖乙案所示Ｃ、Ｃ１部分面積壹佰捌拾平方公尺分歸被告己○○
取得；如附圖乙案所示Ｄ、Ｄ１部分面積壹佰捌拾平方公尺分歸被告丙○○取得；如
附圖乙案所示Ｅ、Ｅ１部分面積壹佰捌拾平方公尺分歸被告庚○○取得。
訴訟費用由原告乙○○、丁○○及被告己○○、丙○○、庚○○各負擔五分之一。
    事實及理由
一、原告主張：坐落新竹縣新埔鎮○○段第二九三及二九六之一地號土地（下稱系爭
    土地）係兩造所共有，應有部分各五分之一，且無不能分割之情形，惟無法獲得
    分割之協議，為此請求判決分割，以利管理使用等情。並聲明：兩造共有之坐落
    新竹縣新埔鎮○○段第二九三、二九六之一地號土地，應予分割，以原物分配予
    兩造。
二、被告己○○、丙○○則以：同意分割，並希望依現狀分割，因被告等於系爭土地
    上建有房屋，同意原告主張之分割方案，因依原告主張之方案，並無通行之問題
    ，且後面還有六、七戶住戶，均可依原國有土地道路通行，現有房屋除水泥樓房
    不拆除外，其餘舊磚造平房均可拆除，較易分割等語置辯；被告庚○○則以：同
    意分割，但希望用抽籤方式分割，現有房屋除公廳外均不要保留，因依現狀分割
    會無通路，不同意原告主張方案，因如此被告會有車輛無法通行之問題，若依原
    告主張方案，則請求分得前面之土地等語置辯。
三、原告主張坐落系爭第二九三號及第二九六之一號土地係兩造所共有，兩造於二筆
    土地之應有部分均各為五分之一之事實，業據其提出土地登記謄本二件為證，復
    為被告所不爭執，自堪信為真實。
四、按各共有人，得隨時請求分割共有物。但因物之使用目的不能分割或契約訂有不
    分割之期限者，不在此限。民法第八百二十三條第一項定有明文。查系爭二筆土
    地地目均為建，有土地登記謄本在卷可按，依其使用目的並非不能分割，而兩造
    就系爭二筆土地亦未定有不可分割之特約，且迄今兩造尚未達成協議分割，為兩
    造所不爭，原告依法訴請裁判分割系爭二筆土地，於法有據，應予准許。
五、次按，共有物之分割，依共有人協議之方法行之。分割之方法，不能協議決定者
    ，法院得因任何共有人之聲請，命為左列之分配：一、以原物分配於各共有人。
    二、變賣共有物，以價金分配於各共有人。以原物為分配時，如共有人中，有不
    能按其應有部分受分配者，得以金錢補償之。民法第八百二十四條定有明文。又
　　共有物之分割，應斟酌共有物之性質、經濟效益及全體共有人之利益，並應符合
    公平原則，且社會利益亦應考慮在內。經查，系爭第二九六之一號土地如附圖乙
    案所示Ａ部分面積四十八平方公尺土地上，現有原告乙○○所有使用中之二層樓
    水泥樓房，Ｂ部分面積五十五平方公尺土地上現有原告丁○○所有使用中之二層
    樓水泥樓房，Ｃ部分面積一百二十五平方公尺土地上現有被告己○○所有使用中
    之二層樓水泥樓房，Ｄ部分面積四十一平方公尺土地上現有被告丙○○所有使用
    中之二層樓水泥樓房，Ｅ部分面積六十四平方公尺土地上現有被告庚○○所有使
    用中之一層樓新建水泥房屋，Ａ１、Ｂ１、Ｃ１、Ｄ１部分土地上現有舊式三合
    院及屋前空地，Ｅ１部分地上則為舊式磚造平房供作雞舍使用及被告庚○○所有
    一層樓水泥建物；系爭二九三號土地現則係空地，長有雜草；另二九三號土地與
    二九六之一號土地中間之土地則為國有土地，現供通行使用等情，業據本院會同
    兩造勘驗現場，並囑託竹北地政事務所派員測量屬實，有勘驗筆錄（九十年七月
    十九日、九十年十二月二十四日勘驗筆錄）及地政事務所檢送之土地複丈成果圖
    在卷可憑。而兩造對於系爭土地分割之方案，就二九六之一號土地部分，原告與
    被告己○○、丙○○均同意如附圖乙案所示之分割方法，並均表示以水泥樓房不
    拆除為原則，舊式三合院則可拆除，以維持現有使用狀況及利於分割等情，而依
    附圖乙案所示分割方法，原告乙○○、丁○○、被告己○○、丙○○及被告庚○○所有現正使用中之水泥樓房建物均可維持現狀繼續使用，不致影響其等現有生
    活環境，且如附圖乙案所示Ａ１、Ｂ１、Ｃ１、Ｄ１土地上現有之舊式三合院已
    屬老舊而未加充分利用，兩造又均表示願意拆除（除被告庚○○表示應保留公廳
    部分外），則該舊式三合院拆除後，兩造可就舊式三合院及屋前空地重為更符經
    濟效益之利用；被告庚○○雖表示願拆除其所有之水泥建物，希望抽籤分割云云
    ，惟其餘共有人均不願以抽籤方式為分割，且被告庚○○所有之水泥建物為新建
    建物，且較原告及被告己○○、丙○○等人所有之水泥樓房均為新建，考量社會
    經濟原則，自以不拆除為妥，又若以抽籤方式為之，兩造所有之數棟水泥建物均
    有拆除之可能。是考量上開建物所坐落之位置，為使兩造所有上開水泥樓房建物
    均得以保存，維持現有使用狀況，原告與被告己○○、丙○○所主張之如附圖乙
    案所示分割方法自為妥適。又如附圖乙案所示分割方法，兩造所分得土地均臨接
    二九三與二九六之一號土地間之國有土地，即現有既有道路，可利用之為通行，
    並無無法通行問題，且系爭土地上現有使用中之既有道路，除部分使用二九三及
    二九六之一號土地外，餘均位於國有土地上，此有竹北地政事務所函及附圖可憑
    ，如附圖乙案所示分割方法之通行方式亦與現有通行習慣相同，而該供道路通行
    之國有土地寬約為二點五米，可供機車及行人通行無疑，雖該路寬尚無法供汽車
    通行，惟原告與被告己○○、丙○○均表示分割後每人分得土地面積不大，不願
    再提供土地作為道路通行等情，且系爭土地後方相鄰土地上尚有六、七戶住戶，
    所為建築密集，亦無法供汽車通行，且均與兩造共同使用上開國有土地之既有道
    路為通行，現使用狀況為住戶均將汽車停放於系爭土地前方，未將車輛駛入，業
    經本院至現場履勘屬實，有勘驗筆錄附卷可稽，是以現有使用狀況言，應無提供
    土地供汽車通行之必要，被告庚○○所稱汽車無法進入不願分割云云，尚無足採
    。再者，被告庚○○又稱：若依如附圖乙案所示分割方案，請求分得前面土地云
    云，然如附圖乙案所示分割方案係以維持兩造現有使用狀況及保存兩造所有建物
    為優先考量，即以原告乙○○、丁○○、被告己○○、丙○○及被告庚○○所有
    如附圖乙案所示Ａ、Ｂ、Ｃ、Ｄ、Ｅ之水泥建物位置所在為分配考量因素，若依
    被告庚○○所為建議，由被告庚○○分得如附圖乙案所示Ａ、Ａ１部分土地，則
    非僅原告乙○○所有二層樓水泥建物需拆除，被告庚○○自有之新建水泥建物亦
    將面臨拆除命運，無論自社會經濟成本或共有人之利益而言，均非妥適，是被告
    庚○○所為請求分得前面之主張，尚不足採。至被告庚○○所稱分得前面土地者
    應補償分得後面土地者云云，因民法第八百二十四條第三項所定原物分配兼金錢
    補償之分割方法，係指共有人已就原物受分配，但其受分配部分較其應有部分計
    算者為少之情形而言，而如附圖乙案所示分割方法並無此情形，且系爭土地四周
    均為農田，系爭土地本身亦僅供住家使用，又無面臨何交通便捷之交通要道，系
    爭土地之前、後方並無土地價值之差距，尚無補償之必要，被告庚○○此部份主
    張，亦無足採。此外，就二九三號土地部分，兩造均同意依應有部分比例分割，
    原告與被告己○○、丙○○並主張如附圖乙案所示分割方式，即兩造分得二九三
    號土地之前後順序，係依其等現有水泥樓房建物之順序及二九六之一號土地分得
    之土地順序為之，此可使兩造各共有人均得充分利用二九三號土地，並配合二九
    六之一號土地各人分得部分之空間為妥善利用，自為可採。是綜合上開附圖乙案
    所示之分割方案，均已考量到兩造建物坐落位置、現有使用情況、通行方式、土
    地利用方式等實際情形，原告及被告己○○、丙○○於本院審理時亦均同意此分
    割方案，故比較被告庚○○所為分割方式之建議，自以如附圖乙案所示分割方案
    較為可採。
六、綜上所述，系爭土地之分割，為符合公平原則、社會經濟利益及全體共有人之利
    益，應採如附圖乙案所示之分割方式，即如附圖乙案所示甲部分面積伍拾玖平方
    公尺分歸原告乙○○取得；如附圖乙案所示乙部分面積伍拾玖平方公尺分歸原告
    丁○○取得；如附圖乙案所示丙部分面積伍拾玖平方公尺分歸被告己○○取得；
    如附圖乙案所示丁部分面積伍拾玖平方公尺分歸被告丙○○取得；如附圖乙案所
    示戊部分面積伍拾玖平方公尺分歸被告庚○○取得；如附圖乙案所示Ａ、Ａ１部
    分面積壹佰捌拾平方公尺分歸原告乙○○取得；如附圖乙案所示Ｂ、Ｂ１部分面
    積壹佰捌拾平方公尺分歸原告丁○○取得；如附圖乙案所示Ｃ、Ｃ１部分面積壹
    佰捌拾平方公尺分歸被告己○○取得；如附圖乙案所示Ｄ、Ｄ１部分面積壹佰捌
    拾平方公尺分歸被告丙○○取得；如附圖乙案所示Ｅ、Ｅ１部分面積壹佰捌拾平
    方公尺分歸被告庚○○取得。
七、末按兩造就共有物分割方法不能達成協議時，固得由原告起訴請求裁判分割，然
    原告主張之分割方法，僅供法院參考，就該部分並不生其訴有無理由之問題，況
    縱法院認原告請求分割共有物為有理由，依法定方法分割，然依民法第八百二十
    五條規定，分割後各共有人間就他共有人分得部分係互負擔保責任，即該判決尚
    非片面命被告負義務；遑論兩造主張不同之分割方法，以致不能達成協議，無寧
    為其等伸張或防衛權利所必要，如僅因法院准原告分割共有物之請求，即命被告
    應負擔全部訴訟費用，不免失衡。從而，本院酌量情形，爰就本件命兩造依主文
    所示比例負擔訴訟費用。
八、本件判決之基礎已臻明確，兩造其餘之攻擊、防禦方法及舉證，核與判決結果無
    影響，爰不一一予以論列，併此敘明。
據上論結，本件准原告之請求為分割，依民事訴訟法第八十一條第二款、第八十五條
第一項但書，判決如主文。
中　　　華　　　民　　　國　　九十一　　年　　　五　　　月　　三十一　　日
                                  臺灣新竹地方法院民事第二庭
~B法　　　官　林南薰
右為正本係照原本作成。
如對本判決上訴，須於判決送達後廿日內向本院提出上訴狀。
~B法院書記官　林淑瑜
中　　　華　　　民　　　國　　九十一　　年　　　五　　　月　　三十一　　日
